【裁判字號】    97,交抗,387
【裁判日期】    970430
【裁判案由】    聲明異議
【裁判全文】
臺灣高等法院臺中分院交通事件裁定     97年度交抗字第387號
抗 告 人即
原處分機關  交通部公路總局臺中區監理所豐原監理站
法定代理人  張光輝
受處分人    甲○○
上列抗告人因受處分人違反道路交通管理處罰條例聲明異議案件
，不服臺灣臺中地方法院中華民國97年2月18日所為裁定（97年
度交聲字第536號），提起抗告，本院裁定如下：
    主  文
原裁定撤銷，發回臺灣臺中地方法院。
    理  由
一、抗告意旨略以：(一)為受處分人甲○○違反道路交通管理處罰
    條例案件，不服臺灣臺中地方法院97年度交聲字第536號交
    通事件裁定「原處分關於吊扣職業聯結車駕駛執照部分撤銷
    。前項撤銷部分，不罰。」，而請求撤銷原裁定，維持原處
    分「吊扣職業聯結車駕駛執照12個月」。(二)按道路交通管理
    處罰條例第35條第1項第1款規定：汽車駕駛人，駕駛汽車經
    測試檢定酒精濃度超過規定標準者，處新臺幣1萬5千元以上
    6萬元以下罰鍰及吊扣其駕駛執照1年。雖道路交通管理處罰
    條例第68條已修正刪除受吊扣駕駛執照處分時，吊扣其持有
    各級車類之駕駛執照之規定，惟汽車駕駛人因違反道路交通
    管理處罰條例第35規定受吊扣駕駛執照處分，如無當時駕駛
    車種之駕駛執照，仍應吊扣其有其他車種之駕駛執照，主要
    係考量其違規行為對道路交通秩序之維持及道路交通安全已
    生較大影響，基於一人一照之原則，故吊扣其持有之駕駛執
    照，以限制其繼續駕車行駛道路之權利，係屬駕駛行為之限
    制，非因其駕駛車類不同而有所差異等語。
二、原裁定意旨係以：
  (一)原處分意旨略以：異議人即受處分人甲○○駕駛車牌號碼05
    71-DK號自小客貨車，於民國（下同）96年2月5日20時34分
    ，在臺中縣和平鄉○○村○○路○段50之2號前，因「酒後駕
    車，經測酒精值為1.19mg/L」之違規，經臺中縣警察局和平
    分局以中縣警交字第H00000000號違反道路交通管理事件通
    知單舉發。經查異議人即受處分人甲○○向公路監理機關申
    請登記，考驗及格後發給汽車駕駛執照，即為駕駛汽車之許
    可憑證；因取得高一級車類之駕駛資格者，應換發駕駛執照
    ，並准其駕駛較低級車類之車輛，又異議人即受處分人甲○
    ○已領有職業聯結車駕駛執照者，得駕駛大貨車、小型車、
    輕型機器腳踏車，道路交通安全規則第50條第1項、第53條
    第6款、第61條第1項第3款皆有明文規定。準此，異議人即
    受處分人甲○○即非無照駕駛情形。惟駕駛人向公路監理機
    關申請登記，考驗及格後發給汽車駕駛執照，為駕駛汽車之
    許可憑證，且目前公路機關實務僅核給最高級（內含多合一
    之駕駛資格）汽車駕照乙張，本酒駕違規案，汽車駕駛行為
    或應剝奪其用路權。故本站於97年2月1日以豐監稽違字第裁
    63-H00000000號裁決書，依道路交通管理處罰條例第35條第
    1項第1款規定，裁處異議人即受處分人甲○○吊扣其職業聯
    結車駕駛執照一年（行政罰鍰部分因觸犯公共危險罪，經本
    院判處拘役50日，依行政罰法第26條第1項規定，行政罰鍰
    免予裁處。），逾期則依裁決書處罰主文規定裁處，於法並
    無不合等語。
  (二)異議人即受處分人甲○○異議意旨則以：道路交通管理處罰
    條例第68條已修正刪除吊扣各級駕照，因而駕駛自小客車違
    規被吊扣職業聯結車駕照為裁罰不當，本人並無自小客車駕
    照可供吊扣，而且吊扣職業聯結車駕駛執照有違行政程序法
    第7條。本人目前僅能依靠該駕照為職業，吊扣駕照將嚴重
    影響生計，爰依法聲明異議等語。
  (三)按飲酒後，其吐氣所含酒精濃度超過每公升0.25毫克以上者
    ，不得駕車；又汽車駕駛人，駕駛汽車經測試檢定，有酒精
    濃度超過規定標準者，處15,000元以上60,000元以下罰鍰，
    並當場移置保管其車輛及吊扣其駕駛執照1年，道路交通安
    全規則第114條第2款及道路交通管理處罰條例第35條第1項
    第1款分別定有明文。
  (四)次按94年12月14日修正前道路交通管理處罰條例第68條規定
    「汽車駕駛人，因違反本條例及道路交通安全規則之規定，
    受吊扣或吊銷駕駛執照處分時，吊扣或吊銷其持有各級車類
    之駕駛執照。」，其立法意旨，在於違規行為對道路交通秩
    序之維持及道路交通安全已生較大之影響，固規定吊扣或吊
    銷其持有各級車類之駕駛執照，以限制其繼續駕車行駛道路
    之權利，其係屬駕駛行為之限制，並不因所持駕駛執照種類
    不同而有差異。然該條文業於94年12月14日修正為「汽車駕
    駛人，因違反本條例及道路交通安全規則之規定，受吊銷駕
    駛執照之處分時，吊銷其持有各級車類之駕駛執照」，並於
    95年3月1日施行，乃因舊法將違法或違規駕駛人所持有各級
    車類之駕駛執照一併吊扣或吊銷，過於苛酷，對人民工作及
    生活影響甚鉅，故為上開修正。是依前開修正後道路交通管
    理條例第68條規定，受吊扣駕駛執照處分時，不再吊扣駕駛
    人持有之各級車類駕駛執照，僅於受吊銷駕駛執照處分時，
    始吊銷其持有之各級車類之駕駛執照，而限縮原條文之適用
    範圍，即受吊扣駕駛執照處分不在本條規定適用之列甚明（
    參照臺灣高等法院臺中分院96年度交抗字第648號裁定）。
  (五)經查：（一）本件異議人即受處分人甲○○持有職業聯結車
    駕駛執照駕駛上開自用小客車，經檢測後酒精濃度超過規定
    標準之違規事實，為異議人即受處分人甲○○所不爭執，亦
    有臺中縣警察局和平分局中縣警交字第H00000000號違反道
    路交通管理事件通知單、交通部公路總局臺中區監理所豐原
    監理站豐監稽違字第裁63-H00000000號裁決書與送達證影本
    各1份附卷可稽，本件違規事實洵堪認定。惟異議人即受處
    分人甲○○所持有之駕照種類係職業聯結車之駕駛執照，並
    徵之原處分機關97年2月12日中監豐字第0970002124號移送
    書得知，汽車駕駛人向公路監理機關申請登記，考驗及格後
    發給汽車駕駛執照，即為駕駛汽車之許可憑證；而取得高一
    級車類之駕駛資格者，應換發駕駛執照，並准其駕駛較低級
    車類之車輛，故本件異議人即受處分人甲○○已領有職業聯
    結車之職業駕駛執照，得駕駛大貨車、小型車、輕型機器腳
    踏車，並非無照駕駛。又目前公路監理機關實務僅核給最高
    級（內含多合一之駕駛資格）汽車駕照乙張，異議人即受處
    分人甲○○亦陳稱僅領有前揭職業聯結車駕駛執照駕駛，並
    未領有自小客車駕駛執照等情（見97年2月1日聲明異議狀）
    ，故異議人即受處分人甲○○未領有自小客車駕駛執照甚明
    。本件異議人即受處分人甲○○既未領有自小客車駕駛執照
    可供執行吊扣處分，依上開說明，原處分機關依修正後道路
    交通管理處罰條例第68條規定執行吊扣駕駛執照處分時，已
    不得再吊扣異議人即受處分人甲○○所持有各級車類之駕駛
    執照，應吊扣其持有之自小客車駕駛執照以限制其駕駛小客
    車之權利，方屬適法。（二）本件原處分機關誤認道路交通
    管理處罰條例第68條修正後僅對受「吊銷」處分時，始吊銷
    受處分人「各級」駕駛執照之規定，而認該條於受「吊扣」
    處分時亦可以吊扣受處分人持有之各級車類駕駛執照，而為
    吊扣異議人即受處分人甲○○所持有之職業大貨車駕駛執照
    處分。然異議人即受處分人甲○○係駕駛自用小客車而有違
    規行為，須受吊扣自用小客車駕照之處分，以限制其駕駛自
    小客車之權利，自不能越級限制其駕駛職業聯結車之權利。
    原處分機關不察，竟吊扣異議人即受處分人甲○○之職業聯
    結車駕照1年，顯已違反行政程序法第6條、第7條所揭示之
    平等原則及比例原則，非僅於法不合，亦剝奪異議人即受處
    分人甲○○駕駛職業聯結車之權利，對其之工作權造成極大
    侵害，且與道路交通管理處罰條例第68條立法意旨不符，原
    處分難謂合法，應認本件異議為有理由，合應由本院將原處
    分關於吊扣職業聯結車駕駛執照部分予以撤銷。又本件原應
    裁處吊扣異議人即受處分人甲○○之自用小客車駕駛執照，
    惟異議人即受處分人甲○○並無自用小客車駕駛執照可供吊
    扣，均如前述，是本件無論係發回原處分機關就此重為裁處
    ，或係由本院自行予以裁處，因所為之裁處內容事實上不能
    執行，依行政程序法第111條第3款規定，仍屬無效，最終結
    果與逕予諭知異議人即受處分人甲○○不罰無異，為免案懸
    不決，徒增原處分機關與異議人即受處分人甲○○之困擾，
    爰由本院就上開撤銷部分，逕予諭知異議人即受處分人甲○
    ○不罰。
三、本件原裁定撤銷原處分機關對受處分人所為「吊扣職業聯結
    車駕駛執照拾貳個月」部分之處分，固屬有見。惟按汽車駕
    駛人飲用酒類或其他類似物後，其吐氣所含酒精濃度超過每
    公升0.25毫克，不得駕車；汽車駕駛人駕駛汽車經測試檢定
    ，有「酒精濃度超過規定標準」之情形者，處新台幣1萬5千
    元以上6萬元以下罰鍰，並當場移置保管其車輛及吊扣其駕
    駛執照1年；此於道路交通安全規則第114條第2款、及道路
    交通管理處罰條例第35條第1項第1款分別定有明文。受處分
    人為本件違規時係駕駛自小客貨車，此有臺中縣警察局96年
    2月5日中縣警交字第H00000000號舉發違反道路交通管理事
    件通知單影本1份附卷為憑（見原審卷第4頁），本件原審裁
    定既認受處分人確有駕駛自小客車經測試檢定，有「酒精濃
    度超過規定標準」之違規情形，揆諸前開說明，其依法所受
    之處分應為限制其駕駛自用小客車之權利，即吊扣其小型車
    駕駛執照，尚不能因受處分人僅持有職業聯結車駕駛執照，
    即認此部分免罰。至於駕照如何「吊扣」其中一部分，係屬
    如何為適當之處分及執行方式之問題，但不能因執行稍有困
    難，即置立法修正通過之條文不予遵守適用。原審裁定未審
    酌及此，就此部分逕為不罰之諭知，尚與道路交通管理處罰
    條例第35條第1項第1款、第68條等之規定不合，原處分機關
    據此理由提起抗告，其抗告為有理由。茲為受處分人之審級
    利益，應由本院將原審裁定撤銷發回，由原審法院更為適當
    之裁定。
四、爰依道路交通案件處理辦法第25條、第26條，刑事訴訟法第
    413條前段，裁定如主文。
中    華    民    國    97    年    4     月    30    日
                  交通法庭    審判長法  官  陳  朱  貴
                                    法  官  郭  同  奇
                                    法  官  胡  文  傑
上列正本證明與原本無異。
不得再抗告。
                                書記官  蔡  嘉  萍
中    華    民    國    97    年    4    月    30     日


司法院資訊處製作；財團法人民間司法改革基金會備份。
